【裁判字號】    90,上易,1142
【裁判日期】    900726
【裁判案由】    詐欺
【裁判全文】
臺灣高等法院臺中分院刑事判決                    九十年度上易字第一一四二號
    上  訴  人  臺灣台中地方法院檢察署檢察官
    被      告  己○○
                羅文平
                庚○○○
    共      同
    選任辯護人  蔡奉典
右上訴人因被告等詐欺案件，不服臺灣臺中地方法院中華民國九十年三月十九日第一
審判決（民國八十九年度易字第二九九四號，起訴案號：臺灣臺中地方法院檢察署民
國八十九年度偵字第一三○四八號），提起上訴，本院判決如左：
    主      文
原判決撤銷。
己○○、庚○○○共同意圖為自己不法之所有，以詐術使人將本人之物交付，各處有
期徒刑肆月，如易科罰金，均以參佰元折算壹日。
    事      實
一、己○○（即羅文平）、庚○○○為夫妻關係，渠等素行良好，未曾受有期徒刑以
    上刑之宣告，彼等二人於民國八十六年五月三十日，共同以己○○名義為會首，
    在台中縣大里市○○路八十一之十三號召集民間互助會，召集柯正彥、柯淑惠、
    李惠玲、楊美月、許世偉、李典陽、吳阿（以林惟欽名義參加二會，互助會簿
    誤載為林慎欽）、饒進寶、洪淑雲、何金燕、黃美惠（已改名為黃鈺琇）、戚華
    中、林雲琴、甲○○、黃彩玉、劉淑如、連春哮、何榮崇、戴宗仁、洪淑華、葉
    利洲、丁○○、李世、鄒錫銘、丙○○（以王玉琪」名義參加）、游景順、賴
    秀戀（二會）、陳淑惠、林秀美等人為互助會會員，連同會首共三十二會，約定
    每會新台幣（下同）二萬元，會期自八十六年五月三十日起至八十八年十二月三
    十日止，採內標方式標會，於每月三十日晚上八時在上址開標，詎該互助會進行
    至八十七年三月三十日（即第十一會開標日）時，己○○、庚○○○明知彼等財
    務已週轉困難，竟基於共同意圖為自己不法所有之共同犯意聯絡，向活會會員柯
    正彥、柯淑惠、李惠玲、許世偉、李典陽、吳阿、洪淑雲、何金燕、戚華中、
    林雲琴、甲○○、黃彩玉、戴宗仁、洪淑華、葉利洲、丁○○、李世、丙○○
    、游景順、賴秀戀等人（以下簡稱柯正彥等人）詐稱：八十七年三月三十日開標
    之第十一會是由「林慎欽」（即林惟欽）以四千三百元得標云云（並無標單），
    致使柯正彥等人均陷於錯誤，繼續繳交第十一會之會款各一萬五千七百元予己○○、庚○○○收受，嗣因彼等二人宣告倒會，經丁○○、丙○○等人與吳阿、
    林惟欽互通消息後，發現林惟欽仍為活會，始知受騙。
二、案經丁○○、甲○○、乙○○、丙○○等人告訴由臺灣臺中地方法院檢察署檢察
    官偵查起訴。
    理      由
一、訊據被告庚○○○對於右開時、地召集民間互助會，嗣因故倒會之事實，固所是
    認，但與被告己○○均矢口否認有詐欺之犯行，被告己○○辯稱：伊雖係該互助
    會之會首，但互助會召集、開標等，均是被告庚○○○負責，伊並未參與該互助
    會之事務云云，而被告庚○○○則以伊召集互助會快二十年，都是用被告己○○
    之名義，本案互助會第十一會是林麗琴得標，並非林惟欽得標，伊向林麗琴借錢
    ，故以會錢抵銷，並未詐騙會員之互助會款等語。然查右開事實，業據告訴人丁○○、丙○○等人及告訴代理人徐文宗律師分別指陳明確；次查證人洪淑華於偵
    查中證稱：「是他們夫妻召的會，以己○○掛名當會首，會款大部份是庚○○○
    收取，有時是己○○收，他們三十日的會分為甲、乙二會，本件是乙會，我跟乙
    會一會，我是活會未標，我付了十一會，他每次來收會款均有說何人得標，第一
    會是：：：第十一會是林慎欽（即林惟欽，八十七年三月三十日）標四千三百元
    」，而證人吳阿亦陳稱：「八十六年五月三十日起之甲、乙會均有，甲會跟乙
    會均各跟二會，有的是林惟欽，有的是林秀盈及林惟欽，四會均未標：：：」，
    而洪淑華並稱互助會簿很多均是被告等來收會款時當場記載的，不可能弄錯諸語
    ，此外，尚據證人李惠玲、黃彩玉、王孝花、游景順、鄒錫銘等人分別陳明在卷
    ，稽諸被告庚○○○自承八十七年間開始即週轉不靈，且於本院審理時尚供承積
    欠林麗琴一百多萬元，始終無法提供林麗琴之住居所以供查證，暨證人即被告
    庚○○○之妹黃鈺琇於偵查及原審審理時，分別到庭及具狀陳明拒絕作證等情，
    足見被告等所辯，應係圖卸之詞，尚難憑信；至已得標之前開會員，雖均未於該
    互助會停標後出面指證被告等有偽冒彼等之名義標會，然此僅能證明被告等於該
    互助會第十一會開標之前，並無詐欺情事，究不能執此即認被告等未涉及本案之
    犯行，自不待多言，此外，尚有記載第十一會係林慎欽（即林惟欽）得標之互助
    會簿存卷可參，從而事證明確，被告等之犯行均堪以認定，應予依法論科。
二、核被告等所為，均係犯刑法第三百三十九條第一項之詐欺取財罪。被告等彼此間
    有犯意聯絡及行為分擔，已據告訴人丁○○、證人洪淑華等人分別陳明無訛，均
    為共同正犯。至被告等於前述互助會開標後，向柯正彥等人分別訛稱係「林慎欽
    」得標藉以詐取柯正彥等人互助會款之行為，應認係基於單一之詐欺犯意接續而
    為，故被告等以一行為而詐欺柯正彥等人之互助會款，係一行為而觸犯數罪名，
    屬想像競合犯，應依刑法第五十五條之規定從一重處斷。至被告庚○○○於本院
    審理時固供稱互助會開標時須寫標單云云，然本院查無被告等係以冒名填載標單
    之方式冒標會款，自無法論被告等以偽造文書之刑責，併予敘明。原審予以被告
    為無罪之判決，固非無見，然查被告等確有於前列時、地詐取互助會款之情事，
    已如上述，詎原審未察，遽為被告等均無罪之判決，尚有未合。上訴人即檢察官
    上訴意旨以此據以指摘原判決不當，為有理由，應由本院將原判決予以撤銷改判
    。查被告等均素行良好，未曾受有期徒刑以上之刑宣告，有被告全國前案紀錄表
    在卷可考，然彼等二人於犯罪後弗承犯行，態度非佳，爰併審酌渠等本次詐欺取
    財之款項非多及其他一切情狀，各量處有期徒刑肆月，及均諭知如易科罰金之折
    算標準。至九十年一月四日修正，同年月十日經總統公布施行之刑法第四十一條
    第一項前段規定：「犯最重本刑為五年以下有期徒刑以下之刑之罪，而受六個月
    以下有期徒刑或拘役之宣告，因身體、教育、職業、家庭之關係或其他正當事由
    ，執行顯有困難者，得以一元以上三元以下折算一日，易科罰金。」，是被告等
    行為後法律已有變更，而修正後刑法第四十一條第一項前段之規定於被告等較為
    有利，併適用之。
三、據上論斷，應依刑事訴訟法第三百六十九條第一項前段、第三百六十四條、第二
    百九十九條第一項前段，刑法第三百三十九條第一項、第二條第一項但書、第二
    十八條、第五十五條、第四十一條第一項前段，罰金罰鍰提高標準條例第一條前
    段、第二條前段判決如主文。
本案經檢察官戊○○到庭執行職務。
中      華    民      國      九十       年     七      月   二十六   日
                                臺灣高等法院臺中分院刑事第十庭
                                      審判長法  官  林  照  明
                                            法  官  蕭  廣  政
                                            法  官  李  寶  堂
右正本證明與原本無異。
不得上訴。
                                            書記官  許  哲  禎
中      華      民      國      九十       年     七      月   二十七   日
附錄：
刑法第三百三十九條第一項：
意圖為自己或第三人不法之所有，以詐術使人將本人或第三人之物交付者，處五年以
下有期徒刑、拘役或科或併科一千元以下罰金。
                                                                        Ｒ


司法院資訊處製作；財團法人民間司法改革基金會備份。
